臺灣板橋地方法院民事判決　　　　　　　　　　　　九十二年度訴字第二一八０號
　　原　　　告　甲○○
　　訴訟代理人　謝碧鳳律師
　　複代理人　　曹麗文律師
　　被　　　告　丙○○○
　　訴訟代理人　簡維能律師
　　　　　　　　陳美華律師
　　複代理人　　張宸瑜律師
右當事人間請求返還房屋事件，於民國九十三年九月七日辯論終結，本院判決如左：
    主    文
被告應將坐落台北縣永和市○○路一七三巷十二號一樓、二樓房屋（含如附圖斜線部
分所示之增建部分面積六點二三平方公尺）遷讓返還原告，並應給付原告自民國九十
三年一月十七日起至返還前開房屋之日止，按月以新台幣柒仟元計算之損害金。
訴訟費用由被告負擔。
本判決第一項於原告以新臺幣壹拾伍萬陸仟元為被告供擔保後得假執行；但被告如以
新台幣肆拾陸萬柒仟元為原告預供擔保，得免為假執行。
    事實及理由
一、原告主張：
  (一)坐落台北縣永和市○○路一七三巷十二號一樓、二樓房屋（含如附圖斜線部分所
    示增建部分面積六點二三平方公尺，以下簡稱系爭房屋）係原告所有，兩造原為
    夫妻關係，於九十二年七月一日經鈞院九十一年度婚字第一三六四號判決離婚確
    定，並辦理離婚登記完畢在案。詎兩造離婚後，被告無正當權源仍占用原告所有
    系爭房屋，迭經催請其搬遷皆不置理。爰依民法第七百六十七條規定提起本件訴
    訟，請求被告遷讓系爭房屋返還予原告，另依侵權行為法律關係，請求被告給付
    無權占有系爭房屋所獲得相當於租金之利益，每月新台幣（下同）七千元。
  (二)原告否認於九十二年一、二月間曾表示同意被告居住系爭房屋：
    1.緣被告於九十一年間向鈞院請求判決離婚，經鈞院以九十一年度婚字第一三六
      四號受理，原告在該訴訟中亦提出反訴請求離婚，並爭取對二女兒及三女兒之
      監護權，離婚案件審理期間，兩造已是夫妻情分全盡，原告豈會同意兩造離婚
      後由被告繼續居住系爭房屋，以利照顧兩造子女，被告所言不足採信。且九十
      二年一、二月期間，原告僅返台二次，在家停留時間甚短，兩造長女乙○○住
      在桃園銘傳大學宿舍，不住在系爭房屋，如何得知原告曾表示同意被告居住系
      爭房屋？
    2.鈞院九十一年度婚字第一三六四號判決准兩造離婚後，被告不服，提起上訴，
      由台灣高等法院以九十二年度家上字第二一四號審理中，被告於九十二年九月
      二十三日當庭撤回上訴，原告是日即委託律師發函促請被告於三十日內遷出系
      爭房屋，旋於九十二年十月二十四日提起本訴，在在證明原告絕不可能同意被
      告繼續居住系爭房屋。
    3.證人乙○○於九十三年五月六日到庭證稱：「（法官問：原告是否曾經提及被
      告得住系爭房屋一、二樓？如有，係於何時提及？詳細內容如何？）有。在我
      跟原告要學費時即學期初，約九十二年八月份。因為原告之前曾經說官司打贏
      ，不會讓被告住在系爭房屋，我跟他要求讓被告住在系爭房屋繼續照顧我們，
      原告有答應說好。」云云，與事實不符，不足採信：
      (1)被告主張原告在『九十二年一、二月間』曾向乙○○表示，讓伊居住系爭房
        屋，以利被告照顧兩造子女，然證人證稱原告是在『九十二年八月份』告知
        她，同意被告居住是址，其二人說詞顯不相符。證人所言，不能採為有利於
        被告之證據。
      (2)又查每年八月份應是學校暑假期間，並非繳學費期間，證人證稱『在我跟原
        告要學費時即學期初，約九十二年八月份』，證人所述，顯非事實，不足採
        信。
    4.證人乙○○又證稱：「（原告有無在其他時間提及同意讓被告住在系爭房屋照
      顧小孩？）今年二月我跟他要學費時，我主動跟他提及，他也是說好。」云云
      ，所言不實，因查九十三年二月間，原告並未返回台灣，有入出國日期證明書
      可按，是以證人證稱在今年二月原告有同意讓被告居住系爭房屋，絕非事實。
    5.綜上，被告主張原告於九十二年一、二月間曾表示同意其居住系爭房屋，與證
      人所述不符，不足採信；證人證稱原告於九十二年八月或九十三年二月曾表示
      同意讓被告居住系爭房屋，亦與事實不符，原告絕無對證人表示同意讓被告居
  (三)退步言之，設若原告曾表示讓被告居住系爭房屋，原告否認其性質為利益第三人
    契約，或兩造間因而成立使用借貸關係：
    1.按民法第二百六十九條第一項所謂利益第三人契約之性質，係由債權人（即要
      約人）與債務人約定由債務人向第三人為給付之契約，基此契約，則要約人得
      請求債務人向第三人為給付，第三人對於債務人亦有直接請求給付之權，在通
      常情形，債權人（即要約人）與債務人間恆有原因行為之補償關係，債權人（
      即要約人）與第三人之間有受利益原因之對價關係存在。證人乙○○證述稱；
     「我跟他要求讓被告住在系爭房屋繼續照顧我們」之真意應該是乙○○希望原
      告與被告談一談如何讓被告繼續住在系爭房屋而已；而原告當時答應好之真意
      只是安撫長女罷了，亦即原告之真意只是原告會找機會與被告談一談之意思而
      已，蓋兩造離婚訴訟期間，乙○○當時已成年，原告對其並無繼續照顧義務，
      亦即無任何原因補償關係存在，原告與乙○○主觀上並無成立利益第三人借貸
      契約之意思可言，原告與乙○○間利益第三人契約之意思表示並未合致，被告
      主張原告與長女間有利益第三人契約並不可採。
    2.原告否認兩造間成立使用借貸關係：
      假設原告有向乙○○為以上之表示，乃單純安撫乙○○罷了，亦無以乙○○為
      代理人或傳達人之意思表示，則兩造間使用借貸意思表示並未合致，亦不可能
      成立使用借貸關係。
    3.原告主張終止使用借貸契約及撤銷第三人利益契約：
      (1)退步而言，假設兩造間成立使用借貸契約，因乙○○證稱：「我跟他要求讓
        被告住在系爭房屋繼續照顧我們，原告有答應說好。」依其證詞，兩造間使
        用借貸未定期限，亦不能依借用目的【即繼續照顧他們（長女及三女）】而
        定其期限，是以，原告得依民法第四百七十條第二項規定隨時請求被告返還
        借用物，請求其搬遷。
      (2)再者，依民法第四百七十二條第一款規定貸與人因不可預知之情事，自己需
        用借用物時，亦可終止契約，又依最高法院五十八條台上字第七八八號判例
        意旨所示「本條之適用，不問使用借貸是否定有期限，均包括在內。．．．
        所謂自己需用借用物，祇需自己有需用借用物之原因事實為已足，其是否因
        正當事由而有收回之入要，不必深究，良因使用借貸係無償契約，不能附苛
        刻條件之故。」因長女乙○○已成年，兩造已不負監護之義務，至於三女兒
        由被告監護扶養，二女兒由原告監護扶養，因系爭房屋遭被告占用，原告回
        台灣，在台北並無居住之處，實有收回與二女兒自住之必要；況且，被告遷
        出系爭房屋後，尚有自有之永和市○○段三二七地號及其上建物，可供其居
        原告業於九十三年八月十日以辯論意旨狀之送達，為終止兩造間無償借用系
        爭房屋之意思表示，被告亦應遷讓。
  (四)聲明：被告應將坐落台北縣永和市○○路一七三巷十二號一樓、二樓房屋（含如
    附件斜線部分所示之增建部分面積六點二三平方公尺）遷讓返還原告，並應給付
    原告自起訴狀繕本送達翌日即起至返還前開房屋之日止，按月以新台幣柒仟元計
    算之損害金。並陳明願供擔保請准宣告假執行。
二、被告抗辯：
  (一)被告居住系爭房屋，係依原告與乙○○間之利益第三人（即被告）使用系爭房屋
    之借貸契約，且被告已表示享受其利益之意思，故被告係有權占有：
    1.查九十二年八月間兩造離婚訴訟進行中，及九十三年二月間離婚訴訟終結後，
      原告均曾向被告之長女乙○○表示同意被告居住系爭房屋，以利被告照顧兩造
      子女之情，有證人即乙○○於九十三年五月六日　鈞院訊問時到庭證稱：「（
      法：原告是否曾經提及被告得住系爭房屋一、二樓？如有，係於何時及？詳細
      內容為何？）有。在我跟原告要學費時即學期初，約九十二年八月份。因為原
      告之前曾經說官司打贏，不會讓被告住在系爭房屋，我跟他要求被告住在系爭
      房屋繼續照顧我們，原告有答應說好。」、「（被訴代：原告有無在其他時間
      提及同意被告住在系爭房屋照顧小孩？）今年二月我跟他要學費時，我主動跟
      他提及，他也說好。」等語屬實。是原告顯與乙○○間定有利益第三人（即被
      告）使用系爭房屋之借貸契約。證人乙○○業將其與原告間之約定告訴被告，
      而被告亦一直住在系爭房屋，是被告已有表示享受其利益之意思。則原告已不
      得變更或撤銷其與乙○○間之契約。且原告與乙○○間之補償關係為無償之使
      用借貸契約。至於原告是否因乙○○已成年而無繼續照顧之義務，與原告及乙
      ○○間得否另以意思表示合致成立借貸契約無關。則原告以其對乙○○無照顧
      義務為其與乙○○間無補償關係云云，自與法未合。
    2.原告既同意被告居住系爭房屋以照顧兩造子女，自有借用被告使用系爭房屋之
      意。而兩造長女乙○○、三女黃欣元仍居住在系爭房屋，且均在就學中，須賴
      被告照顧，被告實有使用系爭房屋之必要，自難認借用目的完畢。原告請求被
      告遷讓並返還系爭房屋，並請求被告給付損害金云云，顯無理由。
  (二)原告主張撤銷第三人利益契約並無理由：
    按第三人對於利益第三人契約，未表示享受其利益之意思其當事人得變更其契約
    或撤銷之，民法第二百六十九條第二項定有明文。則如受利益之第三人表示享受
    其利益時，債務人即無撤銷其契約之權利。查證人乙○○業將其與原告間之約定
    告訴被告，而被告亦一直住在系爭房屋，是被告已有表示享受其利益之意思。則
    原告已不得變更或撤銷其與乙○○間之契約。則原告主張撤銷利益第三人契約，
    並無理由。
  (三)退步言之，如認原告向乙○○所為表示，原告與乙○○間不成立利益被告借貸契
    約，兩造亦已成立使用借貸契約，原告主張終止借貸契約並無理由：
    1.原告於九十二年八月、九十三年初均曾因兩造之長女乙○○表要求讓被告居住
      在系爭房屋，以利照顧伊與三女兒，原告均予以同意。而乙○○既向原告為上
      開要求，原告定知乙○○會轉達被告。而乙○○確有轉告，被告亦同意，故一
      直居住系爭房屋，且被告居住系爭房屋亦為原告知悉，是兩造相互之意思表示
      一致而成立借貸契約。
    2.原告主張終止借貸契約無理由：按借用房屋供居住之用，法院應就借用目的，
      經過期間及借用人之經濟狀況，有無再使用該房屋之必要等一切情狀加以審酌
      ，以定其使用目的是否已完畢（最高法院八十五年度台上字第一九五二號、八
      十六年度台上字第二五五二號判決意旨參閱）。本件原告既同意被告居住系爭
      房屋以照顧兩造子女，則其借用之目的為被告照顧二位女兒至渠等無須受照顧
      為止。而兩造長女乙○○、三女黃欣元（民國七十八年十一月二十四日出生；
      現年十四歲）仍居住在系爭房屋一、二樓，且均在就學中，須賴被告照顧。而
      以照顧二位女兒為借用之目的，自得以其女兒即三女兒黃欣元成年日定其借用
      之期限。
      ，則除生活費、二位女兒學雜費等支出外，須再加上租賃費用，被告實難以負
      擔。故被告實有使用系爭房屋之必要，自難認借用目的完畢。況原告同意借用
      房屋時，人即長期在大陸工作僅偶爾回台，再者，原告尚有其他房屋可供其回
      台時居住，原告自無使用收回系爭房屋之必要。
    4.則原告分別主張因不能依借用目的定借用期限，其依民法第四百七十條第二項
      規定得隨時請求返還；及以其有不可預知之情事，自己有需用借用物為由，主
      張終止借貸契約，均於法不合。
  (四)聲明：原告之訴暨其假執行之聲請均駁回。並陳明若受不利益之判決，願供擔保
    請准宣告免假執行。
三、兩造不爭執之事實：
  (一)系爭房屋登記為原告所有，迄今仍由被告占用中。
  (二)系爭房屋每月相當於租金之損害額為七千元。
四、兩造於九十三年八月十日及同年九月七日協議簡化本件之爭點如下：
  (一)原告有無向兩造長女乙○○表示同意讓被告居住於系爭房屋？
  (二)如原告確實有向乙○○為以上之表示，其性質是否為利益第三人契約？或兩造間
    是否因此成立使用借貸關係？
  (三)原告主張終止使用借貸契約及撤銷第三人利益契約有無理由。
五、茲就兩造協議簡化之上開爭點論述之：
  (一)被告主張原告曾向兩造長女乙○○表示同意讓被告居住於系爭房屋，並據此主張
    其性質為原告同意被告使用系爭房屋之利益第三人契約，或兩造間因此成立使用
    借貸契約，並聲請訊問證人乙○○，而乙○○到場亦證述稱：原告於九十二年八
    月間及九十三年二月間均曾向伊表示同意讓被告居住系爭房屋照顧兩造子女等語
    。然原告否認曾向乙○○為上開同意之意思表示，並以前揭情辭置辯，經查：
  1.乙○○為兩造之長女，業已成年，就讀大學，應具獨立思考判斷之能力，兩造均
    為其至親，乙○○證詞應尚無偏袒任何一方之虞，其於本院審理中到場證述稱原
    告曾同意被告居住系爭房屋等語，尚非不可採信。然被告主張原告係以乙○○為
    傳達人，經乙○○將原告同意被告居住系爭房屋乙情傳達被告，故兩造間因而成
    立使用借貸契約云云，為原告所否認。查兩造於九十二年六月三日經本院判決准
    予離婚，於同年七月一日判決確定，原告旋於同年九月二十三日委任理祥聯合法
    律事務所發函通知被告於三十日內遷出系爭房屋，並於同年十月二十四日提起本
    件遷讓房屋訴訟等情，業據原告提出本院九十一年度婚字第一三六四號判決書、
    確定證明書及律師事務所函之影本各一件為證，且為被告所不爭執。而原告於本
    件訴訟中進行中，仍堅持請求被告遷讓返還系爭房屋，未曾為任何妥協讓步之表
    示，故原告主張其縱曾向乙○○為上開表示，亦屬安撫乙○○之詞，並無以乙○
    ○為傳達人之意思等語，堪信為真實。被告主張原告以乙○○為傳達人，故兩造
    因乙○○之傳達意思而成立使用借貸契約云云，自不足採信。
  2.原告主張其為上開同意之表示，係屬安撫乙○○之詞，原告主觀上並無與乙○○
    成立利益第三人契約之意思等語，依兩造爭執之情形，應堪信屬真實，且為被告
    所明知，依民法第八十六條規定：「表意人無欲為其意思表示所拘束之意，而為
    意思表示者，其意思表示，不因之無效。但其情形為相對人所明知者，不在此限
    。」於第三人利益契約之情形，第三人明知表意人無為其意思表示所拘束之意時
    ，亦應認為該契約無效。被告不得主張依利益第三人契約請求被告同意讓其居住
    系爭房屋。
  3.況該利益第三人契約之本質，為無償之使用借貸關係，且未定有期限。被告雖主
    張使用借貸之目的係欲照顧兩造之長女及三女云云，然查兩造長女乙○○已成年
    ，居住於桃園銘傳大學宿舍乙情，為被告所不爭執，故兩造長女已能獨立自理生
    活，並無非由被告照顧不可之必要。而兩造三女黃欣元係七十八年十一月二十四
    日出生，依本院九十一年婚字第一三六四號離婚事件之判決，對於黃欣元權利義
    務之行使或負擔，係由被告任之，有本院民事判決影本附卷可證。被告亦不爭執
    其名下另有坐落台北市○○市○○路八一巷一二號九樓之五房地之所有權，縱認
    係面積十一坪之小套房，亦應足供被告與黃欣元共同居住使用。故即始原告曾向
    證人乙○○表示同意被告居住系爭房屋，依證人乙○○證詞內容觀之，另參諸乙
    ○○、黃欣元並無其他身體或健康等特別情事，非必居住於系爭房屋無法接受被
    告照顧之情事，尚難認為原告同意被告居住系爭房屋，具有供被告照顧乙○○、
    黃欣元至成年之特定使用借貸目的。被告抗辯伊借住系爭房屋係以照顧乙○○、
    黃欣元為目的，須待黃欣元成年，使用目的始達云云，並不足採。故縱認原告與
    乙○○間之無償使用系爭房屋之利益第三人契約並非無效，因本件借貸關係未定
    期限，亦不能依借貸之目的定其期限，依民法第四百七十條第二項規定，貸與人
    得隨時請求返還借用物。茲原告既於九十三年八月十日當庭表示終止借貸關係，
    被告亦在場收受該意思表示之通知，原告請求被告遷讓房屋，亦屬有據。
  (二)綜上所述，被告抗辯兩造間因乙○○傳達原告同意被告借住之意思表示而成立使
    用借貸契約云云，經本院審理結果，認為原告並無以乙○○為傳達人之意思，故
    被告所辯兩造間有使用借貸關係，並不可採。被告另抗辯原告與乙○○間成立無
    償使用借貸之利益第三人契約云云，經本院審理結果，認為原告向乙○○表示同
    意讓被告繼續居住於系爭房屋，應僅屬安撫乙○○之詞，而依兩造自離婚訴訟以
    迄本件遷讓房屋訴訟爭執甚烈之情形以觀，被告應明知原告無欲為該意思表示拘
    束之意，故被告應不得據此主張使用借貸之利益。再者，縱認被告主張利益第三
    人契約並非無效，因該使用借貸契約並未訂有期限，亦不能依使用目的定其期限
    ，原告依民法第四百七十條第二項規定，得隨時請求返還，茲原告業已向被告為
    終止使用借貸契約之意思表示，被告占用系爭房屋，已無任何之正當權源可言。
  (三)從而原告依民法第七百六十七條規定請求被告遷讓返還系爭房屋，於法尚無不合
    ，應予准許。而無權占用他人房屋，可獲得相當於租金之利益，為社會之通念，
    兩造復均不爭執系爭房屋每月相當於租金之損害額為七千元，則原告併依民法第
    一百八十四條第一項侵權行為之規定，請求被告賠償自起訴狀繕本送達翌日即九
    十三年一月十七日起至清償日止，按月以七千元計算之損害金，於法亦無不合，
    應予准許。
六、假執行之宣告：兩造陳明願供擔保請為宣告假執行或免為假執行，經核並無不合
    ，爰分別酌定相當之擔保金額准許之。
七、結論：本件原告之訴為有理由，依民事訴訟法第七十八條、第三百九十條第二項
    、第三百九十二條第二項，判決如主文。
中　　　華　　　民　　　國　　九十三　　年　　　九　　　月　　二十一　　日
                                臺灣板橋地方法院民事第三庭
                                    法  官  許月珍
右為正本係照原本作成
如對本判決上訴，須於判決送達後二十日內向本院提出上訴狀
中　　　華　　　民　　　國　　九十三　　年　　　九　　　月　　二十七　　日
                                    書記官  劉昌明
